臺灣高等法院刑事判決
110年度上易字第746號
上  訴  人  
即  被  告  徐忠豪


                    （另案現在法務部○○○○○○○○○○○執行中）
上列上訴人即被告因違反毒品危害防制條例案件，不服臺灣桃園
地方法院109年度易字第1264號，中華民國109年12月22日第一審
判決（起訴案號：臺灣桃園地方檢察署109年度毒偵字第3167號
），提起上訴，本院判決如下：
    主  文
原判決撤銷，發回臺灣桃園地方法院。 
    理  由
一、原判決意旨略以：
(一)被告甲○○(下稱被告)於民國109年4月16日晚間6時許，在桃
    園市○○區○○○街00巷00號7樓住處，以將第二級毒品甲基安非
    他命置入玻璃球燒烤吸食所產生煙霧方式，施用第二級毒品
    甲基安非他命1次。嗣於109年4月19日晚間9時40分許，在桃
    園市○○區○○路000號前，為警攔檢盤查，經徵其同意採集尿
    液送驗，始悉上情。因認被告涉犯毒品危害防制條例第10條
    第2項之施用第二級毒品罪嫌等語。
(二)惟被告前於98年因施用毒品案件，經臺灣桃園地方法院（下
    稱桃園地院）以98年度毒聲字第17號裁定送觀察、勒戒後，
    認無繼續施用毒品之傾向，於98年5月8日執行完畢釋放，並
    由臺灣桃園地方檢察署（下稱桃園地檢署）檢察官以97年度
    毒偵字第5687號為不起訴處分確定；復多次因施用毒品案件
    ，經法院判處罪刑確定等情，有原審被告前案紀錄表在卷可
    稽。則本案被告被訴於109年4月16日晚間6時許，施用第二
    級毒品甲基安非他命之犯行，顯與其最近1次因施用毒品而
    經觀察、勒戒執行完畢之日（98年5月8日）相距已逾3年，
    縱被告於其間多次因犯施用第二級毒品，經起訴、判刑及執
    行，依109年1月15日修正公布、同年7月15日施行之毒品危
    害防制條例第20條第3項、第35條之1第2款規定及最高法院1
    09年度台上字第3826號判決意旨，本案即應再予觀察、勒戒
    ，或由檢察官依職權為附命完成戒癮治療之緩起訴處分。雖
    檢察官前依修正前毒品危害防制條例規定聲請簡易判決處刑
    ，起訴程序（按聲請簡易判決處刑與起訴有同一效力）固未
    違背當時之規定，然依修正後之毒品危害防制條例規定，本
    案已因法律修正之情事變更，致欠缺訴追條件，自符合刑事
    訴訟法第303條第1款「起訴之程式違背規定」之情形。又檢
    察官對於觀察、勒戒或強制戒治執行完畢釋放後已逾3年之
    施用毒品案件，本得依其職權裁量是否聲請法院裁定觀察、
    勒戒或為附命完成戒癮治療之緩起訴處分，本案既屬起訴程
    序違背規定，為尊重檢察官之裁量權及保障施用毒品者獲得
    機構外處遇之機會，自不宜逕就本案為觀察、勒戒之裁定，
    而應諭知不受理判決，交由檢察官為適法之處理，爰不經言
    詞辯論，逕為公訴不受理判決之諭知等語。
二、被告上訴意旨略以：原審認被告本案距上次觀察、勒戒已超
    過3年，實屬違誤，實際上被告本案施用犯行距上次觀察、
    勒戒未超過3年，不宜再予裁定觀察、勒戒，應依法訴追，
    請求撤銷原判決，毋庸再行聲請觀察、勒戒等語。
三、按：
(一)按毒品危害防制條例第20條、第23條已於109年1月15日修正
    公布，並自同年7月15日起生效施行，修正後毒品危害防制
    條例第23條第2項規定，觀察、勒戒或強制戒治執行完畢釋
    放後，3年內再犯第10條之罪者，檢察官或少年法院（地方
    法院少年法庭）應依法追訴或裁定交付審理。　　
(二)再按毒品危害防制條例於97年4月30日修正公布、同年10月3
    0日施行後，對於犯該條例第10條第1項、第2項之施用第一
    級或第二級毒品罪者，進入司法程序之戒癮治療方式，係採
    取第20條第1項、第2項規定「觀察、勒戒或強制戒治」及第
    24條第1項所定「附命完成戒癮治療之緩起訴處分」（下稱
    「附命緩起訴」）雙軌制，其目的同在給予施用毒品者戒毒
    自新機會。是以，被告既同意參加「戒癮治療」，並由檢察
    官採行「附命緩起訴」方式，且完成「附命緩起訴」所採用
    之戒癮治療完畢，自毋庸復行採取「觀察、勒戒或強制戒治
    」方式，重啟戒除毒癮以代替刑罰之處遇程序。又該條例第
    20條第4項規定，經依第2項規定為觀察、勒戒或強制戒治執
    行完畢釋放後，「五年」後再犯施用第一級或第二級毒品罪
    者，適用第1項、第2項之觀察、勒戒或強制戒治規定；第23
    條第2項規定，觀察、勒戒或強制戒治執行完畢釋放後，「
    五年」內再犯施用第一級或第二級毒品罪，應依法追訴。亦
    即被告於觀察、勒戒或強制戒治執行完畢釋放後，「五年」
    內再犯施用第一級或第二級毒品罪，不再適用「觀察、勒戒
    或強制戒治」以代替刑罰之處遇程序。被告既完成「附命緩
    起訴」之戒癮治療，事實上已接受等同「觀察、勒戒或強制
    戒治」執行完畢釋放之處遇，如於該條例第23條第2項所定
    「五年」內，再犯施用第一級或第二級毒品罪，顯現其再犯
    率甚高，原規劃之「附命緩起訴」完成戒癮治療制度功能無
    法發揮成效，已無再次接受「觀察、勒戒或強制戒治」處遇
    之必要。倘被告經「附命緩起訴」，且完成戒癮治療後，因
    其事實上已接受等同「觀察、勒戒或強制戒治」執行完畢釋
    放之處遇，「五年」內再犯施用第一級或第二級毒品罪，顯
    見其再犯率甚高，自應依該條例第23條第2項規定之相同法
    理，逕行追訴（提起公訴或聲請簡易判決處刑），而無再依
    該條例第20條第1項重行聲請觀察、勒戒或強制戒治之必要
    （最高法院109年度台非字第76號判決參照）。
四、經查：
(一)被告前於106年間因施用毒品案件，經桃園地檢署檢察官以1
    06年度毒偵字第491號為附命完成戒癮治療之緩起訴處分確
    定，緩起訴期間自106年6月15日起至107年12月14日止，並
    於107年7月6日履行戒癮治療完成，復未違反緩起訴處分之
    其他命令，緩起訴期間屆滿未經撤銷等情，有本院被告前案
    紀錄表可查（本院卷第32頁）。是檢察官起訴被告本案犯施
    用第二級毒品犯行之行為時間，係於109年4月16日晚間6時
    許，係於「107年7月6日」完成戒癮治療後，「3年」內再犯
    施用第二級毒品罪，桃園地檢署檢察官偵查後依法提起公訴
    ，而未依毒品危害防制條例第20條第1項規定，再行聲請觀
    察、勒戒，依上述說明，核無不合。原審未審酌上情，以「
    與其最近1次因施用毒品而經觀察、勒戒執行完畢之日（98
    年5月8日）相距已逾3年」為由，逕以檢察官聲請以簡易判
    決處刑之程序違背規定，諭知公訴不受理判決，非無研求之
    餘地。
(二)又按刑事訴訟法第370條第1項所定：「由被告上訴或為被告
    之利益而上訴者，第二審法院不得諭知較重於原審判決之刑
    。但因原審判決適用法條不當而撤銷之者，不在此限。」學
    理上以上訴不利益變更禁止原則稱之，其前段規定為原則，
    但書規定為例外；上開但書規定，係指舉凡變更原審判決所
    引用之刑罰法條（無論刑法總則、分則或特別刑法，均包括
    在內），皆不受上訴不利益變更禁止原則之限制，俾合理、
    充分評價行為人的犯行，以實現實體的正義（最高法院106
    年度台上字第2263號判決意旨參照）。是刑事訴訟法第370
    條第1項之「不利益變更禁止」，被告因第一審法院適用法
    條不當所獲得之利益，即不受上訴保護。本案原判決駁回檢
    察官之起訴，而為不受理判決，雖非不利於被告，然有適用
    法則不當之違背法令，已如前述，被告上訴請求為實體上有
    罪之判決，雖與為自己利益請求救濟之上訴本旨相違，惟原
    判決既有前開可議之處，無從予以維持，爰不經言詞辯論，
    將原判決撤銷，並發回原審另為適法之處理。
五、據上論斷，應依刑事訴訟法第369條第1項但書、第372條，
    判決如主文。
中　　華　　民　　國　　110 　年　　4 　　月　　9 　　日
                  刑事第三庭    審判長法　官  張惠立
                                      法  官  張江澤
                                      法  官  劉兆菊
以上正本證明與原本無異。
不得上訴。
                                      書記官  吳芝嘉
中　　華　　民　　國　　110 　年　　4 　　月　　12　　日